臺灣高等法院臺中分院民事判決
110年度上字第483號
上  訴  人  
即被上訴人  唐文鼎  



訴訟代理人  陳俊茂律師
複 代理 人  鍾柏渝律師
訴訟代理人  紀冠羽律師
被上訴人即  
上  訴  人  張聰明  




上列當事人間請求損害賠償事件，兩造對於中華民國110年9月13
日臺灣臺中地方法院109年度訴字第2273號第一審判決各自提起
上訴，唐文鼎並為訴之擴張，本院於111年10月19日言詞辯論終
結，判決如下：
    主  文
一、唐文鼎之上訴與擴張之訴均駁回。
二、張聰明之上訴駁回。
三、第二審訴訟費用(含擴張之訴部分)，關於唐文鼎上訴與擴張
    之訴部分，由唐文鼎負擔；關於張聰明上訴部分，由張聰明
    負擔。
    事實及理由
壹、程序方面：
一、按訴狀送達後，原告不得將原訴變更或追加他訴。但請求之
    基礎事實同一，擴張或減縮應受判決事項之聲明者，不在此
    限，民事訴訟法第255條第1項第2款、第3款各定有明文。又
    第二審訴之變更或追加，非經他造同意，不得為之。但第25
    5條第1項第2款至第6款情形，不在此限，亦為同法第446條
    第1項所明定。查上訴人即被上訴人唐文鼎於原審起訴請求
    被上訴人即上訴人張聰明應給付新臺幣(下同)216萬1,108元
    ，及自起訴狀繕本送達翌日即民國109年7月23日起至清償日
    止，按年息5%計算之利息(下稱216萬1,108元本息)。嗣於上
    訴後，就下述薪資損失部分，再請求2萬7,556元，及自111
    年3月8日準備程序筆錄繕本送達翌日即111年3月12日起至清
    償日止，按年息5%計算之利息(下稱2萬7,556元本息，與216
    萬1,108元本息合稱218萬8,664元本息)，均源自張聰明所為
    下述假扣押執行衍生之同一基礎事實，亦屬擴張訴之聲明，
     核與前開規定，洵無不合，應予准許。
二、張聰明經合法通知未於言詞辯論期日到場，核無民事訴訟法
    第386條所列各款情形，爰依唐文鼎之聲請，由其一造辯論
    而為判決。
貳、實體方面：
一、唐文鼎主張：
    張聰明明知訴外人張○○(原名張○○，唐文鼎之妹婿)向其僅借
    款150萬元，且已清償完畢，竟虛構唐文鼎負欠其300萬元借
    款未清償，先於105年5月間對唐文鼎取得假扣押裁定【案號
    ：本院105年度抗字第265號裁定〈原審：臺灣臺中地方法院(
    下稱臺中地院)105年度全字第56號裁定駁回〉下稱系爭裁定
    】，繼於105年6月間據以聲請假扣押執行唐文鼎所有車號00
    00-00號自用小客車(下稱系爭車輛)、薪資、存款、股票等
    財產，經臺中地院以105年度司執全字第407號強制執行事件
    受理(下稱系爭執行事件)。茲因系爭裁定保全本案請求300
    萬元本息之訴訟(案號：臺中地院106年度訴字第3526號、本
    院108年度上字第111號，下稱本案訴訟)，業經法院判決張
    聰明敗訴確定，可見張聰明明知300萬元債權不存在，猶執
    意假扣押執行，並於保管系爭車輛期間毀損系爭車輛，致唐
    文鼎受有如附表欄所示損害，應屬侵權行為。爰依民法第
    184條第1項前後段、第195條第1項前段規定，請求張聰明應
    給付218萬8,664元本息(詳如附表欄第⑴⑶小欄所示)。
二、張聰明則以：
    張聰明於本案訴訟敗訴，乃法院認定兩造間未有消費借貸合
    意，而非借款已清償。又張聰明已釋明假扣押保全請求與原
    因，並取得系爭裁定，據以假扣押執行，自非侵權行為。唐
    文鼎各項損害賠償請求，或求償對象錯誤，或與假扣押執行
    無相關因果關係，或未證明實際受有損害。是唐文鼎猶請求
    損害賠償，應無依據等語，資為抗辯。
三、原審判命張聰明應給付唐文鼎26萬3,500元本息，並駁回唐
    文鼎其餘189萬7,608元本息之請求，兩造就其等敗訴部分，
    分別提上訴，唐文鼎並擴張訴之聲明；兩造之聲明如下：
  ㈠唐文鼎之上訴、擴張之訴及答辯聲明：
  ⒈原判決關於駁回唐文鼎後開第2項之訴部分廢棄。
  ⒉張聰明應再給付唐文鼎189萬7,608元本息。
  ⒊張聰明應再給付唐文鼎2萬7,556元本息。
  ⒋願供擔保，請准宣告假執行。
　⒌張聰明之上訴駁回。　 
  ㈡張聰明之上訴及答辯聲明：
　⒈原判決不利於張聰明部分廢棄。
  ⒉唐文鼎在第一審之訴及假執行之聲請均駁回。
　⒊唐文鼎上訴、擴張之訴及假執行之聲請均駁回。
  ⒋如受不利之判決，願供擔保聲請免假執行　　　　
四、兩造不爭執事項：
  ㈠唐文鼎曾於105年4月間將其所有系爭車輛(廠牌VOLKSWAGEN、
    97年9月出廠、98年10月5日發照、型式TOUAREG3.0TD、排氣
    2,967cc)設定權利價值179萬8,200元之動產抵押權予訴外人
    裕融企業股份有限公司(裕融公司)，設定日期自105年4月15
    日起至115年4月15日止，共分60期，按月攤還本息2萬9,970
    元(見原審卷第62-64、151、185頁)。
  ㈡張聰明以唐文鼎負欠其借款債務300萬元未清償為由，向法
    院聲請假扣押，並取得系爭裁定(見原審卷第41頁)。
  ㈢張聰明於105年6月4日以系爭裁定為執行名義，向法院聲請
    對唐文鼎假扣押執行，經臺中地院以系爭執行事件受理，陸
    續假扣押執行唐文鼎所有房地、存款、股票，並查封唐文鼎
    之薪資合計62萬1,477元，復於105年7月25日查封系爭車輛(
    見原審卷第47-55、61-62、147頁)。
  ㈣張聰明指封切結保管系爭車輛，並委由訴外人即其友人林瑞
　  育保管系爭車輛(見原審卷第147、211頁)。
  ㈤張聰明於106年11月9日提起本案訴訟，請求唐文鼎返還借款
　  300萬元本息，業經法院判決張聰明敗訴確定(見原審卷第33
　  -38頁) 。
  ㈥唐文鼎於本案訴訟敗訴確定後，向法院聲請撤銷系爭裁定，
    業已確定(案號：本院108年度全字第12號、最高法院109年
    度台抗字第466號，見原審卷第41-45頁) 。
  ㈦唐文鼎於109年5月28日取回系爭車輛之外觀詳如原證10所示
    ，並支出拖吊費用3,500元(見原審卷第67、161-171頁)。
  ㈧台中市汽車商業同業公會(下稱中汽公會)110年1月25日(11
    0)中汽吉字第003號函說明系爭車輛同型號，在正常車況下
   ，於109年5月間之正常中古車價約28萬元左右(見原審卷第27
    7頁)。
  ㈨系爭車輛殘值2萬元(見原審卷第414頁)。
五、兩造爭執事項：
  ㈠張聰明依系爭裁定聲請對唐文鼎為假扣押執行，是否屬於侵
　  權行為？
  ㈡張聰明依系爭裁定對唐文鼎為假扣押執行(期間)，是否造成
　  唐文鼎受有下述損害(詳如附表欄所示)：
  ⒈系爭車輛相關損害200萬1,550元：
  ⑴車貸本息134萬8,650元。
  ⑵減損價值59萬9,400元。
  ⑶拖吊費用3,500元。
  ⑷估價費用5萬元。 　
  ⒉薪資利息損害8萬7,114元。
  ⒊精神慰撫金10萬元。
  ㈢唐文鼎依民法第184條第1項前後段(擇一)、第195條第1項前
　  段規定，請求張聰明給付218萬8,664元本息，是否有據？
六、本院之判斷：
　㈠以系爭裁定所為執行是否屬於侵權行為：   
　⒈按債務人因假扣押受有損害，向債權人請求賠償，若非本於
    民事訴訟法第531條之規定，而係依民法侵權行為之法則請
    求，則須債權人聲請假扣押時有故意或過失，始得為之。債
    權人若有足以信其對債務人確有權利存在之正當理由，尚難
    認其假扣押債務人財產之行為，為有侵害債務人權利之故意
    或過失。又本案訴訟因債權人舉證不足而遭敗訴判決，而證
    據證明力之強弱，尚待法院調查審認，自不得僅憑本案訴訟
     判決債權敗訴確定，即認其明知或可得而知無權利存在，
    而以實施假扣押為手段，侵害債務人之權利。假扣押究屬債
    權人依法保全其債權得受清償之正當方法，亦無背於善良風
    俗可言。是債權人聲請假扣押裁定，係經法院依其釋明假扣
    押之請求及假扣押原因，認有供擔保後准許假扣押之必要，
    乃裁定准許假扣押，倘無虛構事實所致，債權人據以聲請執
    行，係屬依法行使權利，自非故意或過失之不法行為，更非
    背於善良風俗之方法致債務人受損害(最高法院58年台上字
    第1421號判決先例、92年度台上字第535號、95年度台上字
    第885號、95年度台上字第1585號、104年度台上字第820號
    判決參照)。經查：
　⑴唐文鼎主張張聰明取得系爭裁定，並以之對其聲請假扣押執
    行，屬侵權行為乙節，既為張聰明所否認，則唐文鼎就其主
    張侵權行為之原因事實，應負舉證責任。
　⑵唐文鼎主張張聰明所為假扣押執行，屬侵權行為者，無非以
    張聰明明知借款金額僅150萬元，借款人係張○○，而非唐文
    鼎，且借款已全部清償，猶虛構債權，欺矇法院以取得系爭
    裁定各節，為其最主要之依據。
　⑶惟張聰明就假扣押保全請求借款300萬元部分，主張其先後於
    103年7月7日、同年9月11日以其母張許不治之名義，以郵政
    跨行之方式，各匯款150萬元至唐文鼎在渣打銀行豐原分行
    之00000000000000號帳戶內，以完成借款之交付，並提出匯
    款單兩張，以為釋明；復就假扣押原因部分，主張唐文鼎
    與張○○有姻親關係，關係密切，唐文鼎名下有坐落臺中市
    ○○區○村段000地號土地與其上同段561建號建物，竟稱該
    房地係張○○借用其名義而將之登記為唐文鼎名下，有逃避
    追償之嫌，隨時有將該房地所有權移轉給他人之可能，有日
    後有不能強制執行或甚難執行之虞，以為釋明。嗣經本院以
    其已釋明假扣押請求，惟假扣押原因釋明部分，有所不足，
    故得以擔保金補足之，爰以系爭裁定准許張聰明以100萬元
    為唐文鼎供擔保後，得對於唐文鼎之財產，於300萬元之範
    圍內予以假扣押；並諭知唐文鼎如以300萬元為張聰明供擔
    保，或將請求之金額提存後，得免為或撤銷假扣押。準此各
    情，可見張聰明主張其對唐文鼎有300萬元債權，應非全然
    無據，尚難逕謂有何虛構之情。
  ⑷至張聰明固曾提出臺中地院105年度司促字第9363號支付命
    令(債權人張許不治、債務人唐文鼎、債權金額300萬元本息
    ；見原審卷第133頁)，以為釋明唐文鼎對該支付命令聲明異
    議，拒付300萬元之情。然參酌實務上既容許提起主觀預備
    合併之訴，如其中原告多數的主觀預備合併之訴(最高法院9
    4年度台上字第283號判決參照)，則張聰明於唐文鼎否認張
    許不治為貸與人，日後可能因舉證不足或其他原因而有敗訴
    風險，故另行主張其為300萬元之貸與人，據以聲請假扣押
    ，亦屬訴訟權之正當行使，自難逕謂屬不法侵權行為。
  ⑸況本案訴訟確定判決肯認張聰明確有透過張許不治之帳戶，
    交付300萬元給唐文鼎，僅因張聰明無法證明兩造間有借貸
    合意而駁回返還300萬元借款之請求，並非認定唐文鼎已清
    償債務(見原審卷第34-35頁)。準此，益徵唐文鼎主張張聰
    明虛構債權，以取得系爭裁定等情，要難採認。
  ⒉從而，兩造間既有300萬元匯款糾紛而涉訟，張聰明敘明假
    扣押請求之原因及假扣押必要之事由，經由法院裁量是否准
    許假扣押，法院依其釋明，審認有供擔保准為假扣押之必要
    ，乃為准許系爭裁定，張聰明方執系爭裁定聲請執行，屬依
    法行使權利之行為，自非屬不法之故意或過失行為。唐文鼎
    猶指為侵權行為，應非可採。
  ㈡毀損系爭車輛損害賠償部分：
  ⒈按侵權行為之成立，須有加害行為，所謂加害行為包括作為
    與不作為，其以不作為侵害他人之權益而成立侵權行為者，
    必以作為義務之存在為前提。此在毫無關係之當事人(陌生
    人)間，原則上固無防範損害發生之作為義務，惟如基於法
    令之規定，或依當事人契約之約定、服務關係(從事一定營
    業或專門職業之人)、自己危險之前行為、公序良俗而有該
    作為義務者，亦可成立不作為之侵權行為(最高法院102年度
    台上字第745號、106年度台上字第1148號判決參照)。次按 
    查封之動產，執行法院認為適當時，得以債權人為保管人(
    強制執行法第59條第1項後段參照)。執行法院將查封交債權
    人保管，執行法院與保管人間為寄託關係(楊與齡著強制執
    行法論第360頁參照)，乃依契約負有防範損害發生之作為義
    務之人。又保管人有「損壞、除去或污穢公務員依法所施之
    封印或查封之標示，或為違背其效力之行為者，處2年以下
    有期徒刑、拘役或20萬元以下罰金」(刑法第139條參照)。
    保管人如隱匿查封物，尚構成刑法第138條隱匿公務員職務
    上委任第三人掌管物品罪。是保管人亦屬依法令負有防範損
    害發生之作為義務之人。經查：
  ⑴系爭車輛於查封後，由執行法院依強制執行法第59條第1項
    後段規定，交付張聰明切結保管，並簽署指封切結為憑，其
    上載明張聰明負責保管系爭車輛，如有損壞、隱匿、處分等
    情事，除負責賠償外，並負刑事責任意旨(見原審卷第147頁
    、兩造不爭執事項第㈣項)。準此，系爭車輛之寄託契約固
    僅存於執行法院與張聰明間，惟張聰明仍不失為依法令負有
    防範損害發生作為義務之人。
  ⑵張聰明自承將系爭車輛交由其好友林瑞育拖往苗栗(三義)山
    區保管，事後自林瑞育處取回系爭車輛時，系爭車輛已遭林
    瑞育毀損，而殘破不堪等情(見原審卷第191頁)；林瑞育則
    曾具狀自首表示遵照張聰明指示加以破壞等語(見原審卷第3
    15-319頁)，核與系爭車輛經唐文鼎取回時已遭破壞之現場
    照片(見原審卷第161-179頁、見兩造不爭執事項第㈦項)，
    洵無不合。參以張聰明依法令負有防範系爭車輛損害發生之
    作為義務，而系爭車輛於其保管期間已遭人毀損，可見張聰
    違反作為義務，自應成立侵權行為，自無疑義。是以，唐文
    鼎依民法第184條第1項前段規定，主張張聰明就毀損系爭車
    輛部分應負損害賠償責任，即屬有據。
  ⑶爰就唐文鼎請求此部分賠償項目與金額，分述如後：
  ①拖吊費用：
    張聰明於系爭車輛啟封後未親自交還唐文鼎，致唐文鼎支出
    拖吊費用3,500元，此有唐文鼎所提拖救服務簽認單影本在
    卷可稽(見原審卷第67頁)，則張聰明自應賠償此項費用。
  ②價值減損：
    唐文鼎雖主張系爭車輛減損59萬9,400元，惟此金額係其以
    系爭車輛於105年4月設定動產抵押時之權利價值179萬8,200
    元，依平均法計算而來，而非以系爭車輛於取回時之實際價
    值為斷，尚難遽採。再者，原審囑託中汽公會鑑定系爭車輛
    同型號在正常車況下，於109年5月間之正常中古車價約28萬
    元左右(見兩造不爭執事項第㈧項)，並復稱系爭車輛修復所
    需費用已逾其價值，不建議修理，而建議報廢等情(見原審
    卷第277頁)。再佐以兩造就系爭車輛之殘值均同意以2萬元
    計算(見原審卷第414頁)。準此各情，系爭車輛依其損害狀
    況，應無修繕價值，可視為全損，扣除其殘值2萬元後，其
    實際減損價額應為26萬元(計算式：280,000－20,000＝260,00
    0)。
  ③估修費用：
    唐文鼎主張其於系爭車輛毀損後支出估修費用5萬元，惟其
    自行委請他人估價行為，實屬其任意行為所致，難謂與系爭
    車輛毀損所生損害有何直接關聯，故不得請求賠償。
  ⑷遲延之債務，以支付金錢為標的者，債權人得請求依法定利
    率計算之遲延利息。但約定利率較高者，仍從其約定利率。
    應付利息之債務，其利率未經約定，亦無法律可據者，週年
    利率為5%，民法第233條第1項、第203條分別定有明文。又
    侵權行為所生損害賠償義務，不待催告，應自侵權行為成立
    時起，當然負遲延責任，此觀民法第213條第1項、第2項規
    定自明。亦即被害人得請求自損害時起按法定利率計算之遲
    延利息(最高法院95年度台上字第2864號判決參照)。查系爭
    車輛經唐文鼎於109年5月28日取回前已遭毀損，則唐文鼎僅
    請求自起訴狀繕本送達之翌日即109年7月23日起至清償日止
    ，按年息5%計算之遲延利息，亦無不可，應予准許。
　⒉從而，唐文鼎依民法第184條第1項前段規定，請求張聰明賠
    償系爭車輛之損害26萬3,500元本息，即有憑據，應予准許
    。逾此範圍之請求，不應准許。至唐文鼎復依民法第184條
    第1項後段規定，為相同請求，即無須審酌。
  ㈢其餘損害賠償部分：
  ⒈按民法上侵權行為損害賠償請求權之成立，以被告之行為具
    不法性為其要件。侵害權利之行為雖不法，若有阻却違法之
    事由，即非不法。阻却違法之事由有正當防衛、緊急避難、
    自助行為、權利行使及得被害人之許諾等。故權利之行使為
    適法行為，雖因而加害於他人，他人有忍受之義務，自非不
    法。經查：
  ⑴張聰明本於系爭裁定所為執行(除未盡防範系爭車輛損害發生
    之作為義務外)，既屬訴訟權之合法行使，而非侵權行為，
    唐文鼎縱受有薪資利息損失或精神感到痛苦，均有忍受之義
    務，不得請求賠償。
  ⑵至唐文鼎給應給付系爭車輛貸款本息，乃本於其與裕融公司
    間之貸款契約義務，無論張聰明有無聲請假扣押執行，俱無
    不同，顯與系爭裁定所為執行無涉，自不得請求賠償。
  ⒉從而，唐文鼎本於侵權行為規定，請求張聰明賠償車貸本息
    損失、薪資利息損失、精神慰撫金，均無依據，不應准許。
七、綜上所述，唐文鼎依民法第184條第1項前段規定，請求張聰
    明應給付26萬3,500元，及自109年7月23日起至清償日止，
    按年息5%計算之利息部分，洵屬有據，應予准許；逾此部分
    之請求，為無理由，應予駁回。原判決就上開應准許部分，
    判命張聰明如數給付，並依職權准假執行，復諭知張聰明供
    擔保後免假執行，其理由容有未洽，但結論尚無不合，仍應
    予維持，張聰明上訴意旨指摘原判決此部分不當，求予廢棄
    改判，為無理由，應駁回此部分之上訴。至於上開不應准許
    之部分，原判決為唐文鼎敗訴之諭知，並駁回其此部分假執
    行之聲請，核無不合，唐文鼎上訴意旨指摘原判決此部分不
    當，求予廢棄改判，並無理由，應駁回其上訴。另唐文鼎擴
    張請求張聰明應給付2萬7,556元本息，為無理由，應併予駁
    回。
八、本件事證已臻明確，張聰明聲請訊問證人張○○、林○○ ，核
    無必要；又兩造其餘之攻擊或防禦方法及所用之證據，經本
    院斟酌後，認為均不足以影響本判決之結果，爰不逐一論列
    ，併此敘明。
九、據上論結，兩造之上訴，及唐文鼎擴張之訴，均為無理由，
    依民事訴訟法第449條第1項、第2項、第78條，判決如主文
    。
中　　華　　民　　國　　111 　年　　11　　月　　9 　　日
    　　      民事第二庭  審判長 法　官  楊 國 精
   　　　　　　　　　　　　　　  法　官  林 筱 涵
      　　　　　　　　　　       法  官  陳 正 禧   
正本係照原本作成。             
唐文鼎得上訴，張聰明不得上訴。
如不服本判決，應於收受送達後二十日內向本院提出上訴書狀，
其未表明上訴理由者，應於提出上訴後二十日內向本院補提理由
書狀（均須按他造當事人之人數附繕本）。因疫情而遲誤不變期
間，得向法院聲請回復原狀。
上訴時應提出委任律師或具有律師資格之人之委任狀。委任有律
師資格者，另應附具律師資格證書及釋明委任人與受任人有民事
訴訟法第四百六十六條之一第一項但書或第二項所定關係之釋明
文書影本。如委任律師提起上訴者，應一併繳納上訴裁判費。

                                 書記官  陳 三 軫   
　　　　　　　　　　　　　　　　　 
中　　華　　民　　國　　111 　年　　11　　月　　9 　　日


附表(貨幣單位：新臺幣元)：     編號 損害項目 請求金額 ⑴原審請求金額　 ⑵原審判決金額 ⑶二審再請求金額 　(全部請求)　 ⑷二審判決金額　 損害情形描述 請求權基礎與合併方式   1 系爭車輛相關損害 ⑴200萬1,550元 ⑵26萬3,500元 ⑶173萬8,050元 　(200萬1,550元) ⑷26萬3,500元　 ⑴車貸本息134萬8,650元： 　自105年7月25日起共查封 　45個月，每月本息2萬9,9 　70元 ⑵車輛殘值59萬9,400元： 　105年4月間價值179萬8, 　200元，經過4年以平均法 　計算殘值 ⑶拖吊費用3,500元 ⑷估價費5萬元 ⑸張聰明未盡保管責任，致 　令系爭車輛遭人破壞，應 　負損害賠償責任　 ⑴民法第184條第1項   前後段 ⑵選擇合併   2 無法利用薪資 損害 ⑴5萬9,558元 ⑵0 ⑶8萬7,114元 　(8萬7,114元) ⑷0　 　 ⑴自105年6月起至107年7月   止47個月，按月扣薪共62   萬1,477元，至109年5月   29日領回62萬2,260元(加   計利息783元) ⑵以上證6資料，並以年息5   %計算利息損失8萬7,314   元(88,097－783＝87,314   )，僅請求8萬7,114元 同上   3 精神慰撫金 ⑴10萬元 ⑵0 ⑶10萬元 　(10萬元) ⑷0 張聰明假扣押執行，客觀上 足使唐文鼎被指為債信不良 ，致其於地方、家族及職場 聲望、信譽受損，精神上感 受痛苦 ⑴民法第184條第1項   前後段、第195條第1項前段 ⑵民法第184條第1項   前後段為選擇合併 合計  ⑴216萬1,108元 ⑵26萬3,500元 ⑶192萬3,364元 　(218萬8,664元) ⑷26萬3,500元 ------ ------